【裁判字號】    97,竹簡,682
【裁判日期】    971231
【裁判案由】    確認本票債權不存在
【裁判全文】
臺灣新竹地方法院民事簡易判決         97年度竹簡字第682號
原      告  丙○○
            丁○○
被      告  甲○○
上列當事人間請求確認本票債權不存在事件，本院於民國97年12
月19日辯論終結，判決如下：
    主  文
確認被告執有以原告名義為共同發票人如附表所示本票，對原告
之本票債權不存在。
訴訟費用由被告負擔。
    事實及理由
一、原告部分：
（一）起訴主張：被告所提出如附表所示本票（下稱系爭本票）
      乃係原告丁○○出面與被告處理，因於民國97年8 月30日
      原告丙○○配偶所經營聯行工程事業有限公司（下稱聯行
      工程公司）需要資金400,000 元，所以原告丙○○就持客
      票（票號：MC0000000 號、面額：400,000 元、發票人：
      聖明建設有限公司黃聖翔、發票日：94年9 月30日，下稱
      系爭支票）詢問原告丁○○何處可週轉資金，而原告丁○○認識被告十幾年，知曉被告處有借貸金錢賺取利息，爰
      以電話聯繫被告報票號讓被告與銀行照會前開客票後，被
      告即通知原告丁○○與原告丙○○同往新竹三信市中分社
      找證人即襄理乙○○，並交付該客票予證人乙○○，證人
      乙○○同時持1 紙空白本票要求原告等簽發作為擔保，因
      此原告丁○○與原告丙○○乃於證人乙○○面前簽立系爭
      本票，並約定上開客票兌現後系爭本票當要銷毀。當時約
      定利息一個月五分利息，總共20,000元，當日預扣利息15
      ,000 元 ，約定剩餘5,000 元由原告丁○○當面交付被告
      。惟系爭支票兌現後，被告卻言而無信，將系爭本票保留
      至今，並聲請本院97年度票字第955 號本票裁定，為此提
      本件訴訟等語。並聲明：1.確認被告對於原告所簽發如附
      表所示本票之本票債權不存在。2.訴訟費用由被告負擔。
（二）對於被告抗辯之陳述：被告主張原告等另以系爭本票向其
      借款400,000元，當日總借款共800,000元云云，惟原告等
      並無另外以系爭本票向被告借款400,000 元，僅以系爭支
      票交換借貸400,000 元而已，並否認當日另外收受被告交
      付之給400,000元等語。
二、被告抗辯略以：94年8月30日是原告丁○○先以附加保證人
    丙○○之系爭本票向被告借款400,000元，同日原告丁○○
    並說另有1紙客票由原告等二人背書，另向被告調借400,000
    元，因此原告共欠負被告800,000元。並約定系爭本票借款
    部分利息一個月10,000元，當場未預扣即給付原告丁○○現
    金400,000元，該400,000元現金係被告跟會而平時準備的，
    當日交付並無任何人在被告家。系爭支票借款部分原告丁○○臨時告訴被告利息算出為15,000元，因此只要求匯款385,
    000 元到聯行工程公司。存摺上當日94年8 月30日有轉帳40
    0,000 元，實際上只有385,000 元轉至聯行工程公司等語。
三、本院得心證之理由：
（一）按確認法律關係之訴，非原告有即受確認判決之法律上利
      益者，不得提起；確認法律關係基礎事實存否之訴，亦同
      ，此為民事訴訟法第247條第1項定有明文。是確認之訴之
      提起，以法律關係基礎事實之存否不明確，致原告在私法
      上之地位有受侵害之危險，而此危險得以對於被告之確認
      判決除去之者，即得依民事訴訟法第247條第1項之規定提
      起確認之訴。查本件被告既已持系爭本票向本院聲請准予
      強制執行，並經本院以97年度票字第955號裁定准許在案
      ，苟未經本院判決確認系爭本票債權不存在，被告即得持
      上開裁定據以向本院民事執行處聲請強制執行，致原告私
      法上之地位有受侵害之危險，有確認之必要，而有提起確
      認之訴之法律上利益。從而，原告提起本件確認之訴以排
      除此項危險，核與上開法條之規定並無不合，先予敘明。
（二）系爭本票確為原告等所親筆簽發，且兩造為系爭本票直接
      前後手關係，為兩造所不爭執，惟被告以上揭情詞置辯，
      是本件兩造爭執處，經本院整理爭點後，係在於系爭本票
      是否係因原告丁○○向被告另行借貸400,000元而簽發，
      且被告是否交付400,000元予原告丁○○？茲判斷如下：
      按確認法律關係不存在之訴，如被告主張其法律關係存在
      時，應由被告負舉證責任，最高法院19年上字第385 號、
      20年上字第709 號著有判例可參。又票據為無因證券，票
      據債權人就其取得票據之原因，固不負證明之責任，惟執
      票人如主張票據係發票人向其借款而簽發交付，而發票人
      抗辯未收受借款，消費借貸並未成立，則就借款已交付之
      事實，自應由執票人負舉證責任，最高法院89年度臺上字
      第85號判決可資參照。據此，被告既抗辯如附表所示系爭
      本票係原告丁○○向其借貸金錢所簽發，然此已為原告丁○○所否認，則揆諸上揭最高法院判例及判決要旨，自應
      由被告就其與原告丁○○間金錢借貸已交付金錢之事實負
      舉證責任。查：
    1.原告等人於97年8 月30日持系爭支票向被告借貸400,000
      元，並經被告自被告於新竹三信市中分社所開立之帳戶中
      取款400,000 元後，將其中385,000 元匯入聯行工程公司
      銀行帳戶，另15,000元再存入被告上揭帳戶內等情，有原
      告所提出上揭支票影本（本院卷第6 頁）、被告所提出存
      款條2 紙影本（本院卷第25、26頁）、被告上揭帳戶存摺
      影本（本院卷第19頁）等為證，且為兩造所不爭執，堪信
      為真實。則此事實與原告所主張於97年8 月30日原告丙○○配偶所經營聯行工程公司需要資金400,000 元，所以原
      告丙○○就持系爭支票經由原告丁○○向被告借款400,00
      0 元以及預先扣利息15,000元等情相符。雖然原告所主張
      被告通知原告丁○○與丙○○同往新竹三信市中分社找證
      人即襄理乙○○，並交付系爭支票予證人乙○○，證人乙○○同時持1 紙空白本票要求原告等簽發作為擔保，因此
      原告丁○○與原告丙○○乃於證人乙○○面前簽立系爭本
      票一節，為證人乙○○到庭證述所否認，惟如被告所抗辯
      系爭本票係因原告丁○○另行向其借款400,000 元為真，
      何以系爭本票上有原告丙○○為共同發票人？又既然係同
      一天借款相同金額，何以以系爭支票借款部分係由被告於
      新竹三信市中分社帳戶中提領再匯入訴外人聯行工程公司
      之帳戶內，而被告所辯稱之另筆同金額借款係以現金交付
      ？且依被告自帳戶內提領400,000 元後將其中385,000 元
      存入訴外人聯行工程公司戶頭後，再存入15,000元回被告
      原戶頭之過程而言，顯見被告係刻意利用此存提款過程，
      用以做為資金流向之證明，被告應知悉借款交付必須留有
      證明，而何以被告所抗辯之另筆借予原告丁○○之同額借
      款未為同樣之資金調度以留下交付資金證明？是被告所抗
      辯，除上揭系爭支票貼現借款外，另有借款400,000 元予
      原告丁○○云云，顯非無疑。
    2.又查被告到庭自陳原告丁○○以系爭本票向其借款，而被
      告交付原告丁○○現金400,000 元時，並無任何人在被告
      家，亦即系爭借貸過程並無證人目睹，被告復未能就原告
      丁○○收受借款提出任何收執文書，僅空言主張其交付原
      告丁○○借款400,000 元，在無任何證據證明之情形下，
      即無從採為被告與原告丁○○間存有消費借貸關係並已交
      付消費借貸物之認定，是被告上開所辯另有借款400,000
      元予原告丁○○一節，自不得採信。
（三）綜上所述，被告抗辯系爭本票係原告丁○○等向其另行借
      貸金錢所簽發，就此自應由被告就其與原告丁○○間金錢
      借貸已交付金錢之事實負舉證責任，而被告無法舉證上開
      金錢消費借貸關係存在，已如上述，自不能為有利於被告
      之認定。從而，原告等請求確認被告持有原告丙○○、丁○○所簽發如附表所示系爭本票之本票債權不存在，即為
      有理由，應與准許。
四、本件事證已臻明確，兩造其他攻擊防禦方法及提出未經援用
    之證據經斟酌後，認不影響判決基礎，即無逐一論究必要，
    併此敘明。
五、據上論結，本件原告之訴為有理由，依民事訴訟法第436條
    第2項、第78條，判決如主文。
中    華    民    國    97    年    12    月    31    日
                  新竹簡易庭    法  官  方鴻愷
以上正本係照原本作成。
如對本判決上訴，須於判決送達後20日內向本院提出上訴狀。
中    華    民    國    98    年    1     月    6     日
                                書記官  鍾佩芳
┌─────────────────────────────────────┐
│附表：                                                97年度竹簡字第682號 │                           97年度竹簡字第682號│
├──┬───────┬───────┬──────┬───────┬───┤
│編號│發   票   日  │票  面  金  額│到  期  日  │本  票  號  碼│備 考 │
│    │              │（新  臺  幣）│            │              │      │
├──┼───────┼───────┼──────┼───────┼───┤
│001 │94年8月30日   │400,000元     │94年9月30日 │TH-0000000    │      │
└──┴───────┴───────┴──────┴───────┴───┘


司法院資訊處製作；財團法人民間司法改革基金會備份。
